ACORDAO-COMPLETO-2362815

ACÓRDÃO 11798/2020 ATA 37/2020 - PRIMEIRA CÂMARA

VISTOS, relatados e discutidos estes autos de tomada de contas especial instaurada pela Fundação Nacional de Saúde (Funasa) em desfavor do Sr. José Câmara Ferreira (falecido) , ex-prefeito de São José de Ribamar/MA, em razão da impugnação total das despesas realizadas no âmbito do Convênio nº 1841/2001 (Siafi 442917) , que vigeu até março de 2004, cujo objeto era a implantação de sistemas de abastecimento de água em cinco localidades daquele Município, no valor total repassado de R$ 300.000,00 em duas parcelas iguais em maio e julho de 2002,
ACORDAM os Ministros do Tribunal de Contas da União, reunidos em sessão de Primeira Câmara, com fundamento nos arts. 1º, inciso I, 16, inciso III, alínea "c", da Lei 8.443/1992 c/c os arts. 19 e 23, inciso III, da mesma Lei, e com arts. 1º, inciso I, 209, inciso I, 210 e 214, inciso III, do Regimento Interno, em:
9.1. julgar irregulares as contas do Sr. José Câmara Ferreira (CPF: XXX.222.363-XX - falecido) , ex-Prefeito Municipal de São José de Ribamar/MA na gestão 2001-2004, e condenar seu espólio ou seus herdeiros legais, caso tenha havido a partilha de bens, até o limite do valor do patrimônio transferido, ao pagamento da quantia a seguir especificada, fixando-se o prazo de quinze dias, a contar da notificação, para que comprovem, perante o Tribunal (art. 214, inciso III, alínea "a", do Regimento Interno) , o recolhimento da dívida aos cofres da Fundação Nacional de Saúde - Funasa, atualizada monetariamente e acrescida dos juros de mora, calculados a partir das datas discriminadas, até a data do recolhimento, na forma prevista na legislação em vigor;
	VALOR ORIGINAL (R$) 
	DATA DA OCORRÊNCIA

	150.000,00
	27/5/2002

	150.000,00
	1/7/2002

9.2. autorizar, desde logo, nos termos do art. 28, inciso II, da Lei 8.443/1992, a cobrança judicial da dívida caso não atendida a notificação;
9.3. encaminhar cópia do presente acórdão à Fundação Nacional de Saúde - Funasa e à inventariante do espólio, para conhecimento; e
9.4. encaminhar cópia do presente acórdão à Procuradoria da República no Estado do Maranhão, nos termos do art. 16, § 3º, da Lei 8.443/1992 para adoção das medidas cabíveis.

Tomada de contas especial instaurada pela Fundação Nacional de Saúde (Funasa), em razão da impugnação total das despesas, cujo objeto era a implantação de sistemas de abastecimento de água em cinco localidades daquele Município, no valor total repassado de R$ 300.000,00 em duas parcelas iguais em maio e julho de 2002

Primeira Câmara

Prefeitura Municipal de São José de Ribamar/MA.

3. Responsável: José Câmara Ferreira (CPF XXX.222.363-XX falecido).

13.1. Ministros presentes: Walton Alencar Rodrigues (Presidente), Benjamin Zymler, Bruno Dantas e Vital do Rêgo.
13.2. Ministros-Substitutos presentes: Augusto Sherman Cavalcanti (Relator) e Weder de Oliveira.

ACORDAO-COMPLETO-2481730

Acórdão de Relação 12071/2021 - Primeira Câmara

Acórdão de Relação

ACORDAO-COMPLETO-2520111

Acórdão 18852/2021 - Primeira Câmara

AUGUSTO SHERMAN

Adoto, como relatório, a instrução lançada aos autos pela SecexTCE (peça 17) :
"INTRODUÇÃO
	Cuidam os autos de Tomada de Contas Especial instaurada pela Fundação Nacional de Saúde - Funasa, em desfavor do Sr. José Câmara Ferreira (CPF: XXX.222.363-XX - falecido) , Prefeito Municipal de São José de Ribamar/MA na gestão 2001-2004, em razão da impugnação total das despesas recebidas por força do Convênio 1841/2001 - Siafi 442917 (peça 2, p. 19-26) , celebrado entre a Fundação Nacional de Saúde - Funasa e a Prefeitura Municipal de São José de Ribamar/MA, tendo por objeto  a execução de sistemas de abastecimento de água. A vigência do convênio foi de 21/1/2002 a 22/3/2004.
HISTÓRICO 
Para a execução do objeto do Convênio (peça 2, p. 19-26) , foram previstos um total de R$ 333.333,33 sendo R$ 300.000,00 a cargo do concedente e R$ 33.333,33 a título de contrapartida, conforme indicado no Plano de Trabalho (peça 2, p. 8) .
O convênio teve por objeto a construção de sistemas de abastecimento de água, composto de poço tubular, captação, recalque, reservação, distribuição e ligações domiciliares, nas localidades de Guarapiranga, Vila Nojosa, Sarney Filho II, J. Lima e Santana, conforme descrito no Plano de Trabalho (peça 2, p. 7) .
A Funasa realizou as seguintes transferências para a conta do convênio (Banco do Brasil, Agência 2645, C/C 10244-X) :
	Ordem Bancária
	Data da OB
	Data do Crédito
	Valor

	2002OB005094 (peça 2, p. 47) 
	22/5/2002
	27/5/2002 (peça 2, p. 156) 
	R$ 150.000,00

	2002OB007398 (peça 4, p. 76) 
	26/6/2002
	1/7/2002 (peça 2, p. 158) 
	R$ 150.000,00

	TOTAL
		R$ 300.000,00

As obras foram vistoriadas quatro vezes, conforme Relatórios de Supervisão datados de 11/9/2002 e 14/8/2003 (peça 2, p. 59-82 e 97-107) , Relatório de Vistoria e Avaliação do Estágio de Obras, elaborado pela Caixa Econômica Federal, datado de 24/12/2003 (peça 2, p. 125-141) e pelo Relatório de Visita Técnica - RVT, datado de 5/9/2007 (peça 3, p. 32-40) , sendo apontado neste último um percentual de execução de 57,51% do total previsto.
Em 10/9/2004 a prefeitura encaminhou a prestação de contas do convênio (peça 2, p. 150-182) , que foi analisada por meio do Parecer 1/2005 (peça 2, p. 194-196) , tendo sido recomendada sua reprovação parcial. O Sr. José Câmara Ferreira (falecido) foi notificado a ressarcir o valor do débito por meio do Ofício 23/2005 (peça 2, p. 193) , tendo se manifestado nos autos com pedido de prorrogação de prazo e cópia do processo (peça 3, p. 3, 12 e 18) .
Por meio do Parecer Técnico Final (peça 3, p. 41-42) apontou-se execução física de somente 57,51% das obras, propondo-se o ressarcimento do valor não aplicado. Relatou-se ainda que três sistemas (J. Lima, Vila Nojosa e Guarapiranga) embora estivessem em funcionamento, encontravam-se com pendências técnicas em razão de desobediência às especificações e projetos técnicos, e os outros dois sistemas (Sarney Filho II e Santana) encontravam-se parados, sendo que o de Sarney Filho II jamais havia entrado em funcionamento.
Em reanálise da prestação de contas do convênio, apontou-se as seguintes irregularidades através do Parecer Financeiro 14/2008 (peça 3, p. 45-46) :
I - Não aplicação dos recursos no mercado financeiro, conforme preconiza o art. 20, §1º, incisos I e II da IN/STN nº 01/97; 
II - Movimentação na conta especifica do convênio em 09/05/02, no valor de R$ 120.000,00, com saque no dia 21/05/02 no valor de R$ 93.499,58, quando os recursos repassados pela concedente, ocorreram somente nos dias 22/05 e 26/06/02, através das OB's nº 005094 e 007398, respectivamente. Houve ainda, saques nos valores de R$ 26.500,00, R$ 12.248,33, R$ 7.000,00 e R$ 2.150,00, nos dias 04/07/02, 09/01/03, 20/06/03 e 11/07/03, respectivamente, que não correspondem às despesas constantes na folha de pagamento apresentada, contrariando o estabelecido no art. 20 da IN/STN nº 01/97;
III - Relatório de Execução Físico - Financeira, preenchido incorretamente;
IV- Ausência dos documentos fiscais, com vista à comprovação das despesas apresentadas, conforme preceitua o art. 30 da IN/STN nº 01/97;
V - Ausência do Termo de Homologação, referente à TP nº 006/2002, bem como justificativa para as dispensas realizadas, com o devido embasamento legal, conforme inciso X do art. 28 da IN/STN nº 01/97;
VI - Não houve a comprovação da execução das ações constantes na meta 2 PESMS - do Plano de Trabalho, conforme consta no Formulário de Aprovação, fl. 302, ocasionando a não aprovação de acordo com o Parecer Final da ASCOM/CORE datado de 02/09/04, fl. 301;
VII - Realização de despesas com tarifa bancária, constante nos extratos bancários apresentados, fls. 315 a 333, no total de R$ 14,00 (quatorze reais) , bem como, saldo de R$ 221, 42 (duzentos e vinte e um reais e quarenta e dois centavos) , que de acordo com a movimentação havida, não fazem parte dos recursos repassados pela concedente; 
VIII - De acordo com o parecer técnico final da DIESP, fls. 409/410, o percentual de execução física do convênio foi de 57,51% (cinquenta e sete virgula cinquenta e um por cento) , sendo sugerido o ressarcimento do valor não aplicado devidamente, causando prejuízo ao erário.
O prefeito sucessor, Sr. Luís Fernando M. da Silva foi notificado através da Notificação 274/2008 (peça 3, p. 47-48) a regularizar as pendências apontadas no parecer supra ou recolher o valor do débito. Em resposta, informou que o município havia ingressado com representação junto ao MPF/MA, conforme peça 3, p. 91-97.
Notificado por meio da Notificação 1/2009/TCE (peça 3, p. 124-125) , de 14/9/2009, o Sr. José Câmara Ferreira apresentou defesa (peça 3, p. 128-136) , não acatada pela Funasa, após análise procedida por meio do Parecer Técnico de peça 4, p. 51.
Em nova reanálise da prestação de contas do convênio levada a efeito através do Parecer Financeiro 15/2016 (peça 4, p. 68-70 e 72) , foi proposta a impugnação total do convênio em razão do não saneamento das irregularidades apontadas no Parecer Financeiro 14/2008 (peça 3, p. 45-46) e reproduzidas no item 8.
Em 15/3/2016 foi encaminhada a Notificação 3/TCE/CV-1841/01 à representante legal do espólio de José Câmara Ferreira (peça 4, p. 70) , efetivamente recebida em 21/3/2016 (peça 4, p. 73) , comunicando a rejeição das alegações de defesa apresentadas pelo responsável e solicitando o ressarcimento ao erário do valo total do convênio. Não houve resposta à notificação.
O Relatório de Tomada de Contas Especial (peça 4, p. 76-78) indicou a ocorrência de prejuízo ao erário no valor de R$ 300.000,00, em razão da não aprovação da prestação de contas do convênio, da execução parcial e da impugnação de despesas, tendo responsabilizado o Sr. José Câmara Ferreira (CPF: XXX.222.363-XX - falecido) , ex-Prefeito Municipal de São José de Ribamar/MA na gestão 2001-2004.
O Relatório de Auditoria 461/2018, acompanhado dos respectivos Certificado de Auditoria, Parecer do Dirigente de Controle Interno e Pronunciamento Ministerial (peça 1, p. 4-13) concluíram pelas mesmas irregularidades e responsabilidades apontadas no Relatório de Tomada de Contas Especial da Funasa.
Na instrução inicial (peça 7) , analisando-se os documentos dos autos, concluiu-se dispensa de realização de audiência e pela necessidade de realização de citação do Sr. José Câmara Ferreira, na pessoa de sua inventariante, nos seguintes termos:
	Irregularidades: a) execução parcial do objeto do Convênio 1841/2001 - Siafi 442917, com atingimento de 57,51% do total previsto; b) realização de pagamentos sem nexo de causalidade entre os recursos federais recebidos e o objeto do convênio; c) cometimento das seguintes irregularidades na execução do convênio:
i) Realização de saques na conta do convênio nos valores de R$ 26.500,00, R$ 12.248,33, R$ 7.000,00 e R$ 2.150,00, em 04/07/02, 09/01/03, 20/06/03 e 11/07/03, respectivamente, sem correspondência com as despesas constantes da relação de pagamentos efetuados, contrariando o estabelecido no caput do art. 20 da IN/STN nº 01/97; e
ii) Não apresentação dos documentos fiscais comprobatórios das despesas realizadas, conforme preceitua o art. 30 da IN/STN nº 01/97.
	Dispositivos violados: parágrafo único do art. 70 da Constituição Federal; art. 93 do Decreto-Lei 200/67; arts. 20, 22 e 30 da IN/STN 1/97, alínea 'e', inciso II da cláusula segunda e subcláusula terceira da cláusula terceira do Convênio 1841/2001 - Siafi 442917.
	Conduta: a) executar parcialmente o objeto do Convênio 1841/2001 - Siafi 442917, com atingimento de 57,51% do total previsto; b) realizar pagamentos sem nexo de causalidade entre os recursos federais recebidos e o objeto do convênio; c) realizar saques na conta do convênio sem correspondência com as despesas constantes da relação de pagamentos efetuados; d) não apresentar os documentos fiscais comprobatórios das despesas realizadas.
	Nexo de causalidade: a execução parcial o objeto do Convênio 1841/2001 - Siafi 442917, com atingimento de 57,51% do total previsto; a realização de pagamentos sem nexo de causalidade entre os recursos federais recebidos e o objeto do convênio; a realização de saques na conta do convênio sem correspondência com as despesas constantes da relação de pagamentos efetuados e a não apresentação os documentos fiscais comprobatórios das despesas realizadas, propiciaram a não comprovação da boa e regular aplicação dos recursos recebidos, resultando em dano ao erário.
Em cumprimento ao pronunciamento da unidade (peça 9) , foi efetuada a citação do inventariante por meio do Ofício 1699/2018 (peça10) , efetivamente recebido em 2/10/2018, conforme aviso de recebimento - AR (peça 14) .
Por meio de seu procurador, Sr. Antônio Augusto Sousa (peça 11) , a inventariante requereu, em 16/10/2018, a prorrogação de prazo por 15 dias para a apresentação das alegações de defesa (peça 12) , tendo sido deferida por meio do despacho de peça 13.
A inventariante informou que os herdeiros do de cujus são representados pelo advogado Antônio Carlos Muniz Catanhede no processo de inventário e partilha. Os herdeiros, seus endereços e de seu patrono estão relacionados na peça 15.
Considerando o recebimento da citação em 2/10/2018 e o deferimento da prorrogação, o prazo final para encaminhamento da resposta se deu em 1º/11/2018. Em 31/10 a inventariante apresentou sua defesa, tempestivamente (peça 16) .
EXAME TÉCNICO
Passamos a analisar as alegações de defesa apresentadas pela inventariante.
	Argumentos: o inventariante baseou sua defesa nos campos processuais e de mérito, sobre os quais relatamos em separado.
Argumento 1: preliminar de prescritibilidade ou decadência
	A inventariante sustenta inicialmente haver transcorrido o prazo decadencial ou prescricional para a instauração da tomada de contas especial, que julga ser quinquenal. Para tanto, cita que a tomada de contas especial foi instaurada pelo Tribunal quatorze anos após o fim de mandato do ex-gestor.
	Entende equivocados os termos da análise feita na instrução inicial (peça 7) no que tange aos pressupostos de procedibilidade da IN/TCU 71/2012 e cumprimento do Acórdão 1772/2017-TCU-Plenário, uma vez que afirma que a regra do art. 205 do Código Civil aplica-se somente às relações de direito privado e não de direito público.
	Assim, em razão de a notificação à inventariante ter ocorrido somente em 2/10/2018, entende que 'considera-se que sobre o direito de se instaurar a presente Tomada de Contas Especial operou o fenômeno da DECADÊNCIA'.
	Para ilustrar seu entendimento acerca da inaplicabilidade do art. 205 do Código Civil, transcreve inúmeras leis onde estão previstas a prescrição quinquenal, a exemplo das Leis 8.112/1990, 5.172/1966, 6.838/1980, 8.429/1992, 12.529/2011 e 9.784/199, além da Instrução Normativa STN 1/1997, concluindo que estas teriam consolidado o prazo de decadência e prescrição de cinco anos, consoante as regras específicas de outras atividades administrativas.
	Ressalta ainda que 'apesar da evolução da jurisprudência do TCU, até que haja uma disposição específica em relação ao tema na própria Lei Orgânica, mostra-se equivocado o posicionamento majoritário do TCU no sentido de adotar o prazo decadencial ou prescricional de 10 (dez) anos do art. 205 do Código Civil (Lei n° 10.406/2002) '.
	Após tecer comentários sobre a improcedência de aplicação do art. 205 do Código Civil às prescrições no âmbito do Tribunal, entende igualmente equivocado o entendimento quanto à imprescritibilidade das ações de ressarcimento em favor do erário descrita no art. 37, § 5º da Constituição Federal.
	Para subsidiar referido entendimento, transcreve trechos de alguns julgados do STJ, nos quais restou decidido, por analogia ao art. 1º, do Decreto nº 20.910/1932, que o prazo prescricional quinquenal é aplicável ao Tribunal, para exigir do gestor público municipal a comprovação da regular aplicação das verbas federais repassadas por meio de tomada de contas especial.
	Ao fim de sua preliminar assim conclui:
	Desta feita, pede seja reconhecida a decadência incidente sobre o direito do TCU instaurar tomada de contas frente ao ex-gestor José Câmara Ferreira no Convênio 1841/2001, Siafi 442917, tendo em vista que já decorridos mais de 5 (cinco) anos do término do seu mandato ou da última operação de crédito (01/07/2002) na conta vinculada desse convênio, com o consequente arquivamento da TC em relação ao ex-gestor (Espólio de José Câmara Ferreira) .
Argumento 2: improcedência das irregularidades
	De início, a inventariante afirma que as supostas irregularidades apontadas nesta TCE não justificam a condenação do espólio do ex-prefeito ao ressarcimento integral dos recursos conveniados, consoante as razões a seguir resumidas.
	Aponta incongruência em cobrar-lhe o valor integral dos recursos repassados, quando houve execução parcial das obras, no percentual de 57,51%, tendo Parecer Técnico Final (peça 3, p. 41-42) indicado o ressarcimento parcial do dano ao erário.
	Refuta o rigor técnico utilizado na apuração do percentual de execução das obras, salientando que o percentual de 57,51% 'decorre da incompreensão da relevância de quais constatações foram determinantes dentro desse percentual para o funcionamento ou não do sistema de abastecimento implantado. '
	Questiona em que medida as etapas apontadas pela Funasa como não concluídas totalmente (serviços preliminares, captação, recalque, distribuição e serviços complementares	) , comprometeram a operacionalidade dos sistemas. Afirma que os sistemas de abastecimento em cinco povoados apresentaram pendências técnicas, mas que de modo algum comprometeram sua operacionalidade. Afirma que tais sistemas foram deixados em condições de funcionamento, inexistindo assim a inexecução parcial.
	Especificamente quanto ao sistema do povoado Vila Sarney II, afirma que o mesmo se encontrava parado e abandonado, não por inexecução da obra, mas sim pela negligência da Companhia Energética do Maranhão - CEMAR, que não executou os reparos necessários na rede de alta tensão da localidade, inviabilizando a utilização do sistema de abastecimento. Como prova dos problemas causados pela CEMAR, juntou relato da ex-secretária de obras do município, prestado à Procuradoria da República no Estado do Maranhão, nos autos do processo 1.19.000.000291/2008-74 (peça 16, p. 22) . Assim, o sistema do referido povoado teria sofrido com a ação do tempo e o vandalismo, o que comprometeu definitivamente seu funcionamento.
	Acerca do rigor técnico, assim conclui seus argumentos:
	Ademais não bastassem as incongruências do Parecer Técnico Final com os demais anexos processuais, nota-se desnecessário rigor do técnico responsável, ao superestimar pequenas falhas na execução de algumas etapas que de modo algum, pelo que se verifica, inclusive, pela Memória de cálculo, são capazes de comprometer nem ao menos fisicamente a obra, enquanto etapa em si, parte do todo que é a estrutura dos poços, menos ainda de comprometer a própria funcionabilidade destes, objetivo principal de suas implantações.
Por conseguinte, Excelência, toda essa argumentação sobre a análise técnica da execução do objeto conveniado se mostra relevante, pois se observa que o gestor municipal no período de implantação do sistema de abastecimento nos povoados, inobstante as constatações técnicas e financeiras, agiu com boa-fé ao aplicar os recursos conveniados, inexistindo, assim, provas de que o ex-gestor tenha efetivamente causado prejuízo aos cofres públicos.
	Ao fim de sua peça, alega que o distanciamento temporal dos fatos impôs à inventariante extrema dificuldade de apresentação de novos documentos, estando muito prejudicada sua defesa, sendo este o motivo para a alegação preliminar de prescritibilidade.
	Sobre os saques de valores sem correspondência com as despesas realizadas, bem como sobre a ausência de documentos fiscais das despesas, a inventariante não apresentou documentos ou argumentos em sua defesa, citando tão somente as dificuldades para reunir tais documentos em razão do tempo transcorrido.
	Ao final de sua peça, requer o acolhimento da preliminar de incidência da prescrição, extinguindo-se esta TCE, bem como que sejam julgadas improcedentes as irregularidades apontadas no ofício de citação.
	Análise: embora extensa a argumentação acerca da aplicação da prescrição quinquenal ao caso em apreço, a inventariante faz confusão entre prescrição da pretensão punitiva e prescrição da ação de ressarcimento ao erário. A título apenas de esclarecimento quanto à prescrição da pretensão punitiva pelo Tribunal, informa-se que a jurisprudência a respeito da prescrição está pacificada no Tribunal, nos termos do Acórdão 1441/2006-TCU-Plenário, que teve como sumário:
INCIDENTE DE UNIFORMIZAÇÃO DE JURISPRUDÊNCIA. PRAZO PRESCRICIONAL DAS SANÇÕES APLICADAS PELO TCU. SUBORDINAÇÃO AO PRAZO GERAL DE PRESCRIÇÃO INDICADO NO ART. 205 DO CÓDIGO CIVIL, CONTADO A PARTIR DA DATA DE OCORRÊNCIA DA IRREGULARIDADE SANCIONADA. INTERRUPÇÃO, POR UMA ÚNICA VEZ, COM A AUDIÊNCIA, CITAÇÃO OU OITIVA VÁLIDA. REINÍCIO DA CONTAGEM LOGO APÓS O ATO QUE INTERROMPEU A PRESCRIÇÃO. SUSPENSÃO DO PROCESSO QUANDO A MORA FOR IMPUTADA AO JURISDICIONADO. 
	No citado acórdão, restou uniformizada a jurisprudência do Tribunal quanto à prescrição decenal, nos termos do art. 205 do Código Civil. A matéria já foi exaustiva e didaticamente tratada por meio do Acórdão 1441/2016-TCU-Plenário, fixando o prazo de prescrição decenal para a pretensão punitiva.
	Quanto à prescrição das ações de ressarcimento ao erário a inventariante ataca inclusive sua imprescritibilidade, a despeito do disposto no art. 37, § 5º, da Constituição Federal e jurisprudência dominante do STF (MS 27.395/DF, 29.272/BA, 27.440/DF, 27.867/DF, 26.210/DF) .
	Como destacado no Acórdão 1441/2016-TCU-Plenário, em julgamento do mandado de segurança 27.440/DF, o Ministro Celso de Mello registrou que 'os precedentes que venho mencionar refletem a jurisprudência constitucional do Supremo Tribunal Federal que, apoiando-se no § 5º do art. 37 da Constituição, tem proclamado, sem maiores disceptações, a imprescritibilidade das ações que visam o ressarcimento ao erário. '
	Acerca da análise feita na instrução inicial (peça 7) no que tange aos pressupostos de procedibilidade da IN/TCU 71/2012 e cumprimento do Acórdão 1772/2017-TCU-Plenário, vale esclarecer que ali não se analisou a existência ou não de prescrição, mas tão somente o cumprimento dos procedimentos previstos na IN/TCU 71/2012, em especial quanto ao valor mínimo para a instauração da tomada de contas especial e a existência de outros processos autuados sob a mesma responsabilidade.
	Também restou ali analisado se havia sido dada ao responsável, ainda na fase interna, a oportunidade de manifestar-se no processo sobre as irregularidades, no limite temporal de dez anos após sua ocorrência, garantindo-se a ele o inafastável direito constitucional ao contraditório e à ampla defesa.
	Feitas as considerações anteriores, resta evidente o não acatamento da preliminar de incidência de prescrição ou decadência quanto à instauração desta TCE, tendo em vista a imprescritibilidade das ações de ressarcimento ao erário, prevista no art. 37, § 5º, da Constituição Federal e refletida na jurisprudência do STF,
	Com relação às irregularidades relacionadas à execução parcial do objeto do convênio, bem como à realização de saques na conta do convênio nos valores de R$ 26.500,00, R$ 12.248,33, R$ 7.000,00 e R$ 2.150,00, sem correspondência com as despesas constantes da relação de pagamentos efetuados e a não apresentação dos documentos fiscais comprobatórios das despesas realizadas, a inventariante ateve-se apenas a questionar o rigor técnico adotado pelos técnicos da Funasa na determinação do percentual de execução das obras.
	Quanto ao questionamento da inventariante sobre em que medida os serviços não concluídos totalmente comprometeriam a operacionalidade dos sistemas, entendemos ser a questão irrelevante. Uma obra pode alcançar seus objetivos e entrar em funcionamento, apesar de restar serviços por executar. A questão posta pela Funasa foi tão somente apontar dentre os serviços previstos o quanto de cada um havia sido executado. Ao observar o Relatório de Execução Físico-Financeira elaborado pela Funasa (peça 3, p. 32-33) , constata-se que os serviços foram medidos item a item, resultando ao final em dispêndio de R$ 189.769,43 do total contratado de R$ 329.970,00, representando assim o percentual de 57,51% de execução. Portanto, o rigor técnico que se verifica neste caso é aquele necessário à correta mensuração da execução da obra pública.
	Por outro lado, a afirmação da inventariante que os sistemas, à exceção do povoado Vila Sarney Filho II, teriam sido entregues funcionando não guarda coerência com o que fora apontado no Relatório de Execução Físico-Financeira. Veja-se, por exemplo, que a captação por poço tubular dos povoados de Vila Nojosa, Vila Santana e Guarapiranga atingiu percentuais de execução de 38,75%, 48,75% e 62,50%, respectivamente. Ora, considerando que sequer foram concluídas as obras dos poços tubulares dessas localidades, não se pode aceitar que tenham tais sistemas de abastecimento entrado em regular funcionamento como alega a inventariante. O mesmo ocorreu, por exemplo, com relação aos percentuais relativos ao recalque (execução de 56,39% a 69,56%) . 
	O detalhamento apontado no Relatório de Execução Físico-Financeira elaborado pela Funasa (peça 3, p. 32-33) é claro, demonstrando que a execução da obra não superou o percentual de 57,51%.
	Não obstante os argumentos da inventariante, permanece subjacente a irregularidade relativa à não apresentação dos documentos fiscais comprobatórios das despesas realizadas. 
	Na instrução inicial (peça 7) já havíamos consignado:
21.	 Chama atenção a ausência na prestação e contas do convênio das notas fiscais e recibos dos pagamentos realizados com recursos do convênio aos favorecidos indicados na relação de pagamentos efetuados (peça 2, p. 153) . Mesmo sendo notificado por duas vezes, o responsável omitiu-se de apresentar os documentos necessários à apreciação da prestação de contas, optando apenas por contestar os percentuais de execução física das obras. Constatou-se ainda saques na conta do convênio de valores que não correspondem aos pagamentos indicados na relação de pagamentos.
22. Apesar das demais irregularidades relacionadas no item 8, a não apresentação das notas fiscais e recibos impedem a configuração do nexo de causalidade entre as despesas realizadas com recursos do convênio e as obras executadas. Dessa forma, assiste razão à Funasa quanto à impugnação total dos recursos do convênio.
	A inventariante alegou que o distanciamento temporal dos fatos resultou em extrema dificuldade para recolher e apresentar novos documentos, estando muito prejudicada sua defesa.
	Com relação aos documentos fiscais e aos saques na conta do convênio sem correspondência com os pagamentos indicados na relação de pagamentos, embora alegue prejuízos à defesa em razão do decurso do prazo, vale ressaltar, conforme destacado na instrução inicial e reproduzido acima, que o responsável teve oportunidade de apresentar tais documentos ou justificativas.
	Ao ser notificado primeiramente em 31/1/2005 (Peça 2, p. 193-196 e peça 3, p. 2) , ofereceu respostas evasivas (peça 3, p. 3-4, 12 e 18-20) . Novamente notificado em 14/12/2009 (peça 3, p. 124-127) , apresentou justificativas (peça 3, p. 128-137) , sem sequer citar tais irregularidades, perfeitamente inseridas no Parecer 1/2005 (peça 2, p. 194-196) . Preferiu, assim, o silêncio em relação a tais irregularidades, não apresentando os documentos solicitados ou justificativas. Observa-se, portanto, que ao responsável foi dada oportunidade de sanear as irregularidades em épocas muito próximas ao final da vigência do convênio (22/3/2004) e logo após a análise da prestação de contas em 31/1/2005. Dessa forma, a dificuldade ora experimentada pela defesa para reunir documentos e informações não deve socorrê-la, eis que a comprovada inércia e silêncio do responsável não deve beneficiá-lo.
	Diversos são os julgados do Tribunal em que a questão da inércia do responsável afasta eventuais alegados prejuízos à ampla defesa experimentados pelos responsáveis, como reproduzimos a seguir:
Acórdão 10521/2018-TCU-Primeira Câmara, Relator Ministro Vital do Rêgo
No caso concreto, a alegada impossibilidade da apresentação de prestação de contas decorreu da inércia do responsável que deixou de cumprir seu dever de comprovar a regular aplicação dos recursos em exame durante sua gestão, sem que fosse apresentada justificativa para tanto. Não há que se falar aqui em prejuízo à ampla defesa.
Acórdão 5251/2018-TCU-Primeira Câmara, Relator Ministro Bruno Dantas
	Nos presentes autos, ao contrário do que alega o recorrente, não há indícios de que o transcurso do tempo tenha obstruído sua defesa. Antes mesmo de sua citação nesta Corte, o responsável teve diversas chances de elidir as irregularidades a ele imputadas, mas não o fez, como bem ressaltou o MPTCU. Citado por este Tribunal, o ex-gestor permaneceu silente, deixando transcorrer in albis o prazo para apresentar defesa. A meu ver, o que houve, no caso, foi a inércia do responsável em buscar a documentação que, supostamente, comprovaria a boa e regular aplicação dos recursos em tela, não havendo motivo suficiente para considerar suas contas iliquidáveis. Do contrário, estaríamos aceitando que o gestor se beneficiasse de sua própria inércia.
Acórdão 3661/2011-TCU-Segunda Câmara, Relator Augusto Nardes
29. Conjugando as informações dos autos e os esclarecimentos acima, achamo-nos aptos à formação da convicção sobre o deslinde do atual processo. O responsável manteve-se, a todo instante, praticamente inerte, a despeito de notificado pelo Controle Interno sob o dever de complementar as informações dos autos; apesar de observados, em demasia, no âmbito no TCU os princípios do contraditório e da ampla defesa, a partir das diversas suplementações de prazo, sempre com a retórica de que o lapso temporal estaria prejudicando a colheita das provas (NF ou recibos) , quando, em verdade, na qualidade de aplicador dos escassos dinheiros públicos deveria ter agido com mais zelo na organização dos documentos comprobatórios, não sendo cabível, portanto, alegar a própria torpeza em sua defesa.
	Isto posto, resta evidente que a inventariante não apresentou nenhuma das notas fiscais relativas aos pagamentos realizados com recursos do convênio, impedindo assim a configuração do nexo de causalidade entre os recursos recebidos e o objeto conveniado, demandando a glosa total do valor recebido. Essa irregularidade, por impedir a configuração do nexo de causalidade entre a totalidade dos recursos recebidos e o objeto do convênio, suplanta todas as demais irregularidades para os quais a inventariante foi citado.
	Conclusão: feitas as análises acima, demonstrou-se que não assiste razão à inventariante quanto a preliminar de prescrição ou decadência da instauração e prosseguimento da presente tomada de contas especial, ante evidente conflito dos argumentos apresentados com a jurisprudência pacificada no Tribunal sobre o tema.
	Com relação à execução parcial, a inventariante não logrou elidir a irregularidade, estando demonstrado nos autos que o percentual de execução indicado pela Funasa foi calculado de forma correta, com o necessário rigor técnico.
	Quanto à ausência dos documentos fiscais, esta impede a configuração do nexo de causalidade entre os recursos recebidos e o objeto conveniado, não deixando dúvidas sobre a necessária glosa do valor integral dos recursos recebidos.
	Por fim, não há qualquer configuração de cerceamento ou prejuízo ao contraditório e à ampla defesa, uma vez que ao responsável foi oportunizado, por duas vezes e ainda na fase interna, sanear as irregularidades que ora são objeto de citação.
	Propõe-se então rejeitar as alegações defesa in totum.
No caso em exame, observamos que ocorreu a prescrição da pretensão punitiva pelo Tribunal. Os recursos foram repassados entre 27/5 e 1/7/2002 e o despacho que determinou a citação em 20/9/2018 (peça 9) , portanto há mais de 10 anos, nos termos do Acórdão 1441/2016-TCU-Plenário, que uniformizou a jurisprudência, subordinando-se ao prazo geral de prescrição indicado no art. 205 do Código Civil. Ademais, a imposição de multas não teria qualquer efeito prático, uma vez que, por sua natureza jurídica, não poderia ser exigida do espólio ou de seus herdeiros.
CONCLUSÃO
Em face da análise promovida, conclui-se que a conduta do Sr. José Câmara Ferreira (CPF: XXX.222.363-XX - falecido) , Prefeito Municipal de São José de Ribamar/MA na gestão 2001-2004, causou dano ao erário, em decorrência da não apresentação dos documentos fiscais relativos ao Convênio 1841/2001 - Siafi 442917 (peça 2, p. 19-26) , celebrado entre a Fundação Nacional de Saúde - Funasa e a Prefeitura Municipal de São José de Ribamar/MA, tendo por objeto  a execução de sistemas de abastecimento de água, impedindo assim a configuração do nexo de causalidade entre a totalidade dos recursos recebidos e o objeto do convênio.
Deve, então, as contas do Sr. José Câmara Ferreira (CPF: XXX.222.363-XX - falecido) , ser julgadas irregulares, nos termos do art. 202, § 6º, do Regimento Interno do TCU, abstendo-se de aplicar-lhe as multas previstas nos arts. 57 e 58 da lei 8.443/1992, ante a ocorrência da prescrição da pretensão punitiva e pelo fato de a multa não poder ser exigida do espólio ou de seus herdeiros.
PROPOSTA DE ENCAMINHAMENTO
Diante do exposto, submetem-se os autos à consideração superior, propondo-se a adoção das seguintes medidas:
a)	rejeitar as alegações de defesa apresentadas pelo espólio do Sr. José Câmara Ferreira (CPF: XXX.222.363-XX - falecido) , Prefeito Municipal de São José de Ribamar/MA na gestão 2001-2004;
b) 	com fundamento nos arts. 1º, inciso I, 16, inciso III, alínea 'b', da Lei 8.443/1992 c/c os arts. 19 e 23, inciso III, da mesma Lei, e com arts. 1º, inciso I; 209, inciso II; 210 e 214, inciso III, do Regimento Interno, que sejam julgadas irregulares as contas do Sr. José Câmara Ferreira (CPF: XXX.222.363-XX - falecido) , Prefeito Municipal de São José de Ribamar/MA na gestão 2001-2004, e condenar o espólio de José Câmara Ferreira ou seus herdeiros legais, caso tenha havido a partilha de bens, até o limite do valor do patrimônio transferido, ao pagamento da quantia a seguir especificada, com a fixação do prazo de quinze dias, a contar da notificação, para comprovar, perante o Tribunal (art. 214, inciso III, alínea 'a', do Regimento Interno) , o recolhimento da dívida aos cofres da Fundação Nacional de Saúde, atualizada monetariamente e acrescida dos juros de mora, calculados a partir das datas discriminadas, até a data do recolhimento, na forma prevista na legislação em vigor.
	VALOR ORIGINAL (R$) 
	DATA DA OCORRÊNCIA

	150.000,00
	27/5/2002

	150.000,00
	1/7/2002

c)	autorizar, desde logo, nos termos do art. 28, inciso II, da Lei 8.443/1992, a cobrança judicial da dívida caso não atendida a notificação;
d)	autorizar também, desde logo, se requerido, com fundamento no art. 28, inciso I, da Lei 8.443, de 1992 c/c o art. 217, §§ 1º e 2º do Regimento Interno, o parcelamento das dívidas em até 36 parcelas, incidindo sobre cada parcela, corrigida monetariamente, os correspondentes acréscimos legais fixando- lhe o prazo de quinze dias, a contar do recebimento da notificação, para comprovar perante o Tribunal o recolhimento da primeira parcela, e de trinta dias, a contar da parcela anterior, para comprovar os recolhimentos das demais parcelas, devendo incidir sobre cada valor mensal, atualizado monetariamente, os juros de mora devidos, no caso do débito, na forma prevista na legislação em vigor, alertando a inventariante que a falta de comprovação do recolhimento de qualquer parcela importará no vencimento antecipado do saldo devedor, nos termos do § 2º do art. 217 do Regimento Interno deste Tribunal;
e)	enviar cópia do Acórdão que vier a ser proferido à Fundação Nacional de Saúde e à inventariante do espólio, para ciência, informando-lhe que a deliberação, acompanhada do Relatório e Voto que a fundamentarem, estará disponível para consulta no endereço www.tcu.gov.br/acordaos, além de esclarecer que, caso requerido, o TCU poderá fornecer sem custos as correspondentes cópias, de forma impressa; e
f)	encaminhar cópia da deliberação, bem como do relatório e do voto que a fundamentarem, ao Procurador-Chefe da Procuradoria da República no Estado do Maranhão, nos termos do § 3º do art. 16 da Lei 8.443/1992 c/c o § 7º do art. 209 do Regimento Interno do TCU.".
2.	O Secretário da SECEX-TCE manifestou-se de acordo com as análises e propostas contidas na instrução (peça 19) .
3.	O Representante do MP/TCU manifestou-se nos autos nos seguintes termos (peça 20) :
"Cuidam os autos de tomada de contas especial instaurada pela Fundação Nacional de Saúde (Funasa) em desfavor do Sr. José Câmara Ferreira (falecido) , ex-prefeito de São José de Ribamar/MA, em razão da impugnação total das despesas realizadas no âmbito do Convênio nº 1841/2001, cujo objeto era a implantação de sistemas de abastecimento de água em cinco localidades daquele Município.
Para a consecução do objeto pactuado, foram previstos R$ 333.333,33, dos quais R$ 300.000,00 foram repassados pela União, em duas parcelas entre maio e julho/2002, enquanto o restante corresponderia à contrapartida municipal. O ajuste vigeu entre 21/01/2002 e 22/03/2004.
Segundo relatado nos autos, várias irregularidades foram identificadas na condução do convênio, dentre as quais se destacam inexecução parcial do objeto, movimentações bancárias irregulares na conta específica e ausência de documentos comprobatórios das despesas efetuadas. A execução física das obras atingiu 57,51% do objeto, de acordo com apuração feita pela Funasa por ocasião da última vistoria técnica, sendo que em duas localidades o sistema não demonstrou funcionalidade. Na movimentação bancária, foram detectados diversos saques e depósitos sem correspondência com os pagamentos declarados na prestação de contas. Não foram apresentados pelo gestor do convênio as notas fiscais emitidas pela empresa contratada para a execução dos serviços, tampouco os respectivos recibos de pagamento, nem mesmo os documentos relativos à licitação e à contratação dessa prestadora, o que impediu a verificação da regularidade na aplicação dos recursos públicos.
Apesar de haver funcionalidade parcial das obras realizadas, todo o montante repassado ao Município foi impugnado, em razão de inexistir comprovação do nexo entre os recursos concedidos e o objeto executado. A responsabilidade foi atribuída exclusivamente ao ex-prefeito municipal, que na fase interna da TCE foi chamado para complementar a documentação requerida como prestação de contas e se pronunciar sobre as irregularidades apontadas. Em suas manifestações de então, entretanto, não logrou elidir as infrações a ele imputadas.
Na fase externa, a citação pelo débito integral relativo ao convênio foi dirigida ao espólio do Sr. José Câmara Ferreira, tendo em vista que o ex-prefeito falecera em 2010. O espólio, representado pela inventariante, apresentou alegações de defesa (peça 16) , em que, basicamente, arguiu exceção de prescrição, refutou o rigor técnico adotado pela concedente ao avaliar o percentual efetivamente executado das obras e alegou dificuldades em juntar documentos comprobatórios das despesas, em função do extenso lapso temporal desde os fatos impugnados.
Tais argumentos, entretanto, foram rechaçados pela unidade técnica instrutora (peça 17) , que admitiu a prescrição da pretensão punitiva do TCU, mas afirmou a imprescritibilidade da ação de ressarcimento do dano; considerou adequado o rigor técnico da unidade fiscalizadora da concedente, que teria adotado padrões necessários à correta mensuração da obra realizada; e rejeitou a alegação de prejuízo à ampla defesa, tendo em vista que a indisponibilidade de documentos aptos a comprovar as despesas decorreu do não cumprimento de dever pelo próprio gestor responsável, o qual deveria ter apresentado tempestivamente todas as peças requeridas na prestação de contas e não o fez, apesar de haver sido instado na época, com a concessão, pela Funasa, de prazo para esclarecimentos.
Por conseguinte, a Secex-TCE propôs julgar irregulares as contas do ex-mandatário municipal e condenar seu espólio a ressarcir o dano em montante equivalente ao total repassado ao Município, com o consequente envio de cópia da deliberação à Procuradoria da República no Maranhão. Não se acrescentou proposta de aplicação de multa, em virtude do falecimento do responsável e da prescrição da pretensão punitiva.
Em vista dos elementos presentes nos autos, considero adequadas as análises empreendidas pela unidade técnica. A ausência de comprovação do nexo entre os recursos repassados e os serviços executados suplanta todas as demais irregularidades identificadas e também não justificadas, mesmo diante da funcionalidade parcial do objeto. Ademais, os argumentos de defesa não foram suficientes para excluir a responsabilidade do ex-prefeito pelo dano ou do seu espólio pela devida reparação.
A inventariante chegou a requerer que as pessoas habilitadas a receber a herança fossem chamadas a se manifestar neste processo (peça 16) . Todavia, essa medida não se aplica na situação em que se encontra o espólio, uma vez que ainda não foi efetivada a partilha.
Ante o exposto, este representante do Ministério Público de Contas manifesta concordância com o encaminhamento proposto pela unidade técnica (peça 17) , no sentido de julgar irregulares as contas do Sr. José Câmara Ferreira e de condenar o seu espólio a recolher o débito de R$ 300.000,00 em valores originais, além de comunicar à Procuradoria da República do Maranhão acerca da deliberação. Sugiro, adicionalmente, que o julgamento das contas se baseie explicitamente também na alínea 'c' do inciso III do art. 16 da Lei nº 8.443/92, uma vez que foi constatado dano ao erário decorrente de ato de gestão ilegítimo".
	É o relatório.

8.1. Antonio Augusto Sousa (4847/OAB-MA) e outros, representando José Câmara Ferreira.

Subprocurador-Geral Paulo Soares Bugarin.

TOMADA DE CONTAS ESPECIAL. AUSÊNCIA DE COMPROVAÇÃO DA REGULAR E INTEGRAL APLICAÇÃO DOS RECURSOS REPASSADOS. CITAÇÃO DO ESPÓLIO DO GESTOR MUNICIPAL FALECIDO. ALEGAÇÕES DE DEFESA NÃO LOGRARAM AFASTAR O DANO. CONTAS IRREGULARES. IMPUTAÇÃO DE DÉBITO AO ESPÓLIO OU HERDEIROS.

TOMADA DE CONTAS ESPECIAL (TCE)

Secretaria de Controle Externo de Tomada de Contas Especial (SecexTCE).

Tratam os autos de tomada de contas especial instaurada pela Fundação Nacional de Saúde (Funasa) em desfavor do Sr. José Câmara Ferreira (falecido) , ex-prefeito de São José de Ribamar/MA, em razão da impugnação total das despesas realizadas no âmbito do Convênio nº 1841/2001 - Siafi 442917 (peça 2, p. 19-26) , que vigeu até março de 2004, cujo objeto era a implantação de sistemas de abastecimento de água em cinco localidades daquele Município, no valor total repassado de R$ 300.000,00 em duas parcelas iguais em maio e julho de 2002.
A instrução da unidade técnica aponta indícios de diversas irregularidades, dentre as quais se destacam:
execução apenas parcial do objeto, tendo a execução física das obras atingido apenas  57,51% do objeto, de acordo com apuração feita pela Funasa por ocasião da última vistoria técnica, sendo que em duas localidades o sistema não demonstrou funcionalidade;
movimentações bancárias irregulares na conta específica; tendo sido detectados diversos saques e depósitos sem correspondência com os pagamentos declarados na prestação de conta;
ausência de documentos comprobatórios das despesas efetuadas, uma vez que não foram apresentadas as notas fiscais emitidas pela empresa contratada para a execução dos serviços, tampouco os respectivos recibos de pagamento, nem mesmo os documentos relativos à licitação e à contratação dessa prestadora;
ausência de vínculo entre os recursos repassados e as obras parciais realizadas.
3. Notificado na fase interna da tomada de contas especial, o responsável não conseguiu afastar os indícios de irregularidades. O relatório de auditoria concluiu pela irregularidade das contas e pela imputação de débito equivalente ao total repassado.
4.	Com o falecimento do responsável em 2010, o espólio foi regularmente citado, e apresentou defesa. Analisando adequadamente os argumentos apresentado, a unidade técnica (em instrução transcrita para o relatório precedente) "admitiu a prescrição da pretensão punitiva do TCU, mas afirmou a imprescritibilidade da ação de ressarcimento do dano; considerou adequado o rigor técnico da unidade fiscalizadora da concedente, que teria adotado padrões necessários à correta mensuração da obra realizada; e rejeitou a alegação de prejuízo à ampla defesa, tendo em vista que a alegada indisponibilidade de documentos aptos a comprovar as despesas decorreu do não cumprimento de dever pelo próprio gestor responsável, o qual deveria ter apresentado tempestivamente todas as peças requeridas na prestação de contas e não o fez, apesar de haver sido instado na época, com a concessão, pela Funasa, de prazo para esclarecimentos" (conforme apontado pelo MP/TCU em seu parecer transcrito para o relatório precedente) .
5. 	Acolhendo como razões de decidir as análises e conclusões da unidade técnica em sua instrução, endossadas pelo MP/TCU, concordo com as propostas apresentadas, no sentido do julgamento das contas pela irregularidade, da condenação do espólio do responsável ao recolhimento do valor originalmente repassado, com os devidos consectários legais, limitados ao montante transferido em herança, com o envio de cópia do acórdão à Procuradoria da República no Estado do Maranhão.
6.	Com relação à questão da prescrição da ação de ressarcimento, trago as considerações seguintes acerca da incidência da recente tese firmada para o Tema 899 de repercussão geral do SRF sobre estes autos, haja vista que, como é de conhecimento geral, o STF, ao apreciar o RE 636.886/AL (Relator Ministro Alexandre de Moraes, jul. 20/4/2020) , em sede daquela repercussão geral, firmou a tese de que "É prescritível a pretensão de ressarcimento ao erário fundada em decisão de Tribunal de Contas.". Logo, as considerações que farei a seguir se dão em virtude do afastamento de eventuais entendimentos decorrentes da compreensão apenas literal, decorrentes de uma rasa leitura desse enunciado sem o aprofundamento do exame daquele processo e sem a compreensão da matéria ali debatida, capaz de extrair entendimento mais seguro sobre a questão.
7.	Nesse sentido, destaco que esta Corte de Contas já se pronunciou sobre a matéria em algumas recentes oportunidades, conforme os Acórdãos 5.690/2020 (Relator Ministro Aroldo Cedraz) e 6.707/2020 (Relator Ministro Marcos Bemquerer) , da 2ª Câmara, bem como o Acórdão 5236/2020-TCU-Primeira Câmara (Relator Ministro Benjamin Zymler) . A respeito, considero pertinente transcrever parte do Voto que fundamentou o Acórdão 6084/2020-TCU-Primeira Câmara (Relator Ministro Benjamin Zymler) , que igualmente enfrentou o tema, por melhor esclarecer o contexto daquela decisão:
"20. Com relação ao citado RE 636.886/AL, ressalto que o STF fixou o seguinte enunciado para o Tema 899: 'É prescritível a pretensão de ressarcimento ao erário fundada em decisão de Tribunal de Contas'. Não obstante essa respeitável decisão, ainda pairam diversas dúvidas sobre a matéria, pois é possível a conclusão de que a deliberação não tratou da prescrição do processo de controle externo levado a cabo perante o Tribunal de Contas da União, mas sim da prescrição intercorrente ocorrida durante a fase de execução do acórdão condenatório do Tribunal.
21. A decisão do STF versou sobre recurso extraordinário interposto pela União contra acórdão do Tribunal Regional Federal da 5ª Região que negou provimento a embargos de declaração opostos contra acórdão de sua lavra, assim ementado:
'EMENTA: TRIBUTÁRIO. PROCESSUAL CIVIL. EXECUÇÃO FISCAL. PROCESSO PARALISADO POR MAIS DE CINCO ANOS. PRESCRIÇÃO INTERCORRENTE. OCORRÊNCIA. 1. Para fins práticos, deve-se observar quando a Fazenda Pública foi intimada a providenciar o andamento do feito. Passados cinco anos sem diligências concretas, ocorre a prescrição intercorrente. Caso haja suspensão na forma do art. 40, da Lei n. 6.830/80, ocorre a extinção se o feito permanecer paralisado por mais de seis anos. 2. Na hipótese dos autos, houve o arquivamento sem baixa do processo em 12.08.1999 e até a data da sentença extintiva do feito em 05.06.2006, a Fazenda Nacional não apresentou nenhuma medida concreta quanto à localização do devedor ou de seus bens. Revela-se, portanto, inequívoca a ocorrência da prescrição intercorrente.'
22. No caso, a Fazenda Pública deixou a ação paralisada por mais de seis anos, o que ensejou a declaração de prescrição intercorrente no aludido caso concreto. Como se vê da leitura da ementa, a questão controversa em discussão naquela deliberação era unicamente a prescrição intercorrente ocorrida durante a fase de execução do acórdão condenatório do Tribunal.
23. Com base nessa possível interpretação, a matéria decidida no aludido feito não teria nenhuma repercussão de ordem prática e jurídica na presente tomada de contas especial, cujo título executivo extrajudicial ainda não se formou. Caso a AGU, na execução de eventual decisão condenatória proferida neste feito, deixe de adotar as medidas pertinentes dentro do prazo de cinco anos, aí sim haverá a aplicação da tese emanada no RE 636.886, com o reconhecimento da prescrição intercorrente da ação de ressarcimento ao erário fundada em decisão de Tribunal de Contas (a ação de execução fiscal) , pela hipotética inação da Fazenda Pública.
24. Ainda que se interprete que a decisão do STF seja também aplicável à tramitação do processo de controle externo no âmbito do TCU, exsurgem outras diversas questões fundamentais para que esta Corte de Contas estabeleça novo tratamento acerca da prescrição do débito e da pretensão punitiva, em particular qual seria o dies a quo (data de ocorrência do fato irregular ou data do seu conhecimento pelo TCU) e quais seriam as hipóteses de interrupção da prescrição.
25. Diante de todas as dúvidas ainda existentes sobre a decisão do STF no âmbito do RE 636.886, opto por aplicar ao caso em exame a jurisprudência do TCU então existente, que se fundamenta no art. 37, § 5º, da Constituição Federal, no que tange ao ressarcimento do prejuízo." (destaquei) 
8.	Seguindo esse mesmo entendimento, afasto a alegação de prescrição da ação de ressarcimento, tendo em vista a jurisprudência deste Tribunal acerca da imprescritibilidade dessas ações, nos termos do art. 37, § 5º, in fine, da Constituição Federal (vide Súmula TCU 282) .
9.	Por fim, concordo com o MP/TCU quando afirma que a solicitação da inventariante, no sentido de que as pessoas habilitadas a receber a herança fossem chamadas a se manifestar neste processo, não se aplica à situação em que se encontrava o espólio no momento da efetivação da citação, uma vez que ainda não havia sido efetivada a partilha.
	Ante o exposto, manifesto-me por que o Tribunal aprove o acórdão que ora submeto à deliberação deste Colegiado. 
TCU, Sala das Sessões Ministro Luciano Brandão Alves de Souza, em 20 de outubro de 2020.
AUGUSTO SHERMAN CAVALCANTI 
Relator